臺灣高等法院民事裁定　　　　　　　 100年度消債抗字第15號
再 抗 告人　謝在權
代　理　人　張譽尹律師
上列再抗告人因消費者債務清理條例聲請免責事件，對於中華民
國100年7月6日臺灣板橋地方法院100年度消債抗字第19號所為裁
定，提起再抗告，本院裁定如下：
    主  文
再抗告駁回。
再抗告費用由再抗告人負擔。
    理  由
一、按對於抗告法院之裁定，除有涉及法律見解具有原則上之重
    要性者外，不得再為抗告。又對於抗告法院之裁定再為抗告
    ，僅得以其適用法規顯有錯誤為理由，此觀消費者債務清理
    條例（下稱消債條例）第11條第3項、同條例第15條準用民
    事訴訟法第486條第4項規定即明。而所謂適用法規顯有錯誤
    ，係指原裁定所適用之法規顯然不合於法律規定或顯然違反
    現尚有效之解釋、判例者而言，不包括認定事實錯誤、調查
    證據欠周、取捨證據失當之情形在內。次按債務人有因浪費
    、賭博或其他投機行為，致財產顯然減少或負擔過重之債務
    ，而生開始清算之原因者，法院應為不免責之裁定，消債條
    例第134條第1項第4款定有明文。所謂浪費或投機行為，因
    屬不確定法律概念，尚難有統一之客觀標準，應就個案債務
    人發生債務之原因、款項之用途及工作收入之情況等具體事
    實而為認定，以避免債務人利用該條例為免責之道德風險，
    並落實保障債務人得重建更生之立法目的。是就上開條文在
    法律規範之意義及適用時應斟酌之情事，依上開說明，已甚
    為明確。故債務是否因奢侈浪費或投機行為所致，應屬事實
    認定問題，尚非法律見解之爭議。
二、本件再抗告人主張其於民國91年12月至95年7月有關信用卡
    及現金卡之使用情形，在「清償兩次生意失敗所負鉅額債務
    」、「銀行債務餘額代償」及「生活費支出」等三大項目，
    然其生意失敗實因不可歸責於己之外在事由所致，債務餘額
    代償係借新還舊，求取最有利之清償條件，其已年邁求職不
    易，尚需扶養父母及長子，其無投機、奢懶、浪費之情，應
    不構成消債條例第134條第1項第4款之不免責事由，復無同
    條其他各款或同條例第133條所列之不免責事由，依消債條
    例第132條規定，原則上應以裁定免除其之債務等語。原法
    院於100年1月7日以99年度消債聲字第197號裁定再抗告人不
    免責，再抗告人不服，提起抗告，原裁定以：依證人黃清風
    、羅輝銘、徐明強及蔡峻華所為之證詞，僅足證明再抗告人
    曾與證人黃清風、羅輝銘合夥作生意，事後皆以賠錢作收，
    渠等對於再抗告人資金及收入來源不知情，亦不知再抗告人
    有使用信用卡及現金卡之情事，尚無從證明再抗告人頻繁且
    大量預借現金之目的係為清償生意失敗所負之鉅額債務。又
    再抗告人積欠證人黃清風、徐明強及蔡峻華債務迄未清償，
    復未提出民間借貸及已為清償之憑據以供法院參酌，且再抗
    告人係於88年至92年間生意失敗，何以遲至94、95年間始頻
    繁提領鉅額現金？再抗告人向銀行預借現金係為清償債務，
    仍屬有疑。縱屬真實，再抗告人於88至89年間即因經營養蝦
    生意而積欠鉅額債務，竟未考量自身之經濟能力，而仍向民
    間借貸經營尚不熟悉之餐飲生意，導致積欠更龐大之債務，
    難謂非屬投機之行為。再者抗告人自承於94年9月自巔峰電
    信股份有限公司離職後，即以打零工維生，每月收入約新臺
    幣（下同）2萬元至2萬5,000元，扣除自己及依法應受其扶
    養者共3人每月所必要之生活費1萬6,663元至1萬7,499元後
    ，尚有餘額，倘能撙節開銷，控制支出，避免不必要之花費
    ，即足維持日常生活之所需，遑論再抗告人之父母尚有租屋
    、身障補助及老人年金可供支應，理應無須如此頻繁且大量
    預借現金，且提領顯逾一般人日常生活所必需之金額。再抗
    告人既選擇以現金卡或信用卡向銀行貸款，自應受約定循環
    利息所拘束，再抗告人主張無浪費、投機行為，致負擔過重
    債務等語，尚非可取，因而維持原法院獨任法官所為再抗告
    人不免責之裁定，駁回再抗告人之抗告，經核並無適用法規
    顯有錯誤之情事。
三、再抗告意旨所稱：生活支出大於收入而陷於經濟生活困難之
    人，方有聲請更生或清算之需求，維持生存之最基本需求所
    必要之生活支出，縱令無其他預定收入或償還計畫，仍必須
    先行花費，原裁定認僅是先行花費即屬浪費行為，將使所有
    生活支出大於收入而陷於經濟生活困難之人均極易被認定為
    浪費之人，而無從依法受不免責之裁定，此非消債條例第1
    條「謀求消費者經濟生活之更生」之立法意旨。政府產業預
    定計畫項目鳳毛麟角，通常需要極大資本投入，非資本不豐
    之市井小民能夠投入經營，經商者無一不是以小資本求取極
    大利益之人，原裁定認利用小資本想博取大利益之人，一律
    歸為心存僥倖或賭博心態之人，顯然不當。解釋消債條例第
    134條第4款，必須浪費、賭博或其他投機行為係主觀上出於
    恣意或惡意為之，且足認屬造成清算原因而有因果關係存在
    時，始能適用，原裁定顯然失諸過寬等語，核均屬就法院取
    捨證據、認定事實之職權行使予以指摘，依首開說明，與適
    用法規顯有錯誤之情形有間，亦無所涉及之法律見解具有原
    則上之重要性之情事，自不得據為再抗告之理由。是則再抗
    告意旨指摘原裁定不當，求予廢棄，於法不合，應予駁回。
四、據上論結，本件再抗告為不合法，爰裁定如主文。
中    華    民    國   100    年    10    月    31    日
                  民事第十三庭
                      審判長法  官  蕭艿菁
                            法  官  賴劍毅
                            法  官  林麗玲
正本係照原本作成。
不得抗告。
中    華    民    國   100    年    11    月    1     日
                            書記官  陶美玲